【裁判字號】    92,台上,798
【裁判日期】    920418
【裁判案由】    拆屋還地
【裁判全文】
最高法院民事判決                                九十二年度台上字第七九八號
      上  訴  人  甲○○即大陳.
      訴訟代理人  賴重堯律師
      被上訴人    國防部聯合後勤司令部
      法定代理人  高華柱
      訴訟代理人  李志澄律師
右當事人間請求拆屋還地事件，上訴人對於中華民國九十年十月十九日台灣高等法院
第二審判決︵九十年度重上字第一六五號︶，提起上訴，本院判決如左：
    主  文
原判決廢棄，發回台灣高等法院。
    理  由
本件被上訴人機關名稱已改為國防部聯合後勤司令部，法定代理人變更為高華柱，玆
據其聲明承受訴訟，於法並無不合，合先敘明。
次查被上訴人主張：坐落台北市○○區○○段三小段五九九｜一號、面積一六二四平
方公尺土地︵下稱系爭土地︶為中華民國所有，由伊為管理，上訴人於民國四十六年
間曾在系爭土地上創辦大陳幼稚園，嗣歸軍方列管，於四十九年間由台北市議會議長
張祥傳以「台北市軍眷區幼稚園董事會」名義接辦，於五十年一月十五日由伊所屬聯
勤台北地區軍眷業務管理處與該董事會成立書面協議︵下稱系爭協議︶，並約明如須
增︵擴︶建教室或其他教學設施時，需事先徵得伊書面同意；嗣因幼稚教育法於七十
年十一月六日公布施行，各幼稚園應獨立設置董事會，「台北市軍眷區幼稚園董事會
」撤銷，自七十三年七月一日起改由各幼稚園自行成立董事會負責，並辦理交接，「
台北市軍眷區幼稚園董事會」與伊間借用關係應由大陳幼稚園承受，伊未同意上訴人
個人占用系爭土地；如認上訴人繼受「台北市軍眷區幼稚園董事會」之借用關係，惟
其未經伊書面同意，在系爭土地上擅自興建如原判決附圖︵下稱附圖︶所示Ａ︵面積
八八平方公尺︶、Ｂ︵面積十九平方公尺︶之鐵皮屋，附圖所示Ｃ︵面積九平方公尺
︶之廚房，附圖所示Ｄ︵面積二百四十二平方公尺︶之二層樓房、附圖所示Ｅ︵面積
一五五平方公尺︶之一層房屋︵下稱系爭建物︶、附圖所示Ｆ︵面積五六○平方公尺
︶運動場放置運動遊樂設施，亦違背系爭協議，其違反約定，未依物之性質而定之使
用方法使用借用物，伊亦需使用系爭土地，伊自得終止借用契約。況時空環境業已變
遷，大陳幼稚園設立之初，用以照顧撤退來台之大陳義胞子女及軍眷子女之目的，已
然不復存在，依民法第四百七十條之規定，上訴人亦應返還系爭土地，且應給付按系
爭土地申報地價總額年息百分之五計算之五年相當於租金之損害金，及自八十九年五
月十六日起至遷讓交還系爭土地之日止，按月給付依相同方式計算之相當於租金之損
害金，爰以起訴狀繕本之送達為終止借用契約之意思表示，依民法第七百六十七條之
規定，求為命上訴人拆除系爭建物，將其基地連同附圖所示Ｆ部分土地交還予伊，並
給付新台幣︵下同︶三百四十八萬九千一百六十元及自八十九年五月十九日起加計法
定遲延利息，自八十九年五月十六日起至遷讓交還土地日止，按月給付十四萬八千四
百三十二元之判決︵被上訴人逾此部分之請求，經第一審為其敗訴之判決，上訴人未
聲明不服︶。
上訴人則以：伊依使用借貸關係，有權使用系爭土地，伊使用系爭土地之權源有二，
其一為行政院以台四九內字第○七七八號令附發第一○三號案軍用土地處理通知單核
定撥交伊使用；其二為聯勤台北地區軍眷業務管理處於五十年七月一日與台北市軍眷
區幼稚園董事會成立系爭協議，將包含大陳幼稚園在內之十所軍眷幼稚園，移交「台
北市軍眷區幼稚園董事會」接辦，因幼稚教育法公布施行，依法各幼稚園應獨立設董
事會，「台北市軍眷區幼稚園董事會」授權各幼稚園自行成立董事會負責，並辦理交
接，大陳幼稚園即移轉交由伊接辦，而承受「台北市軍眷區幼稚園董事會」依系爭協
議所生之權利義務關係，而為系爭土地之借用權人，系爭協議並無存續期間之約定，
伊除移轉時原有之建築外，並無增加違章建築，亦無停辦情事，使用借貸目的迄今未
改，更無違反約定或依物之性質而定之方法使用借用物，被上訴人不得依民法第四百
七十條及同法第四百七十二條第一、二項規定終止契約，伊合法占有系爭土地等語，
資為抗辯。
原審維持第一審所為上訴人敗訴部分之判決，駁回其上訴，無非以：上訴人占有被上
訴人管理之國有系爭土地，興建附圖所示Ａ、Ｂ、Ｃ、Ｄ、Ｅ部分之系爭建物，並闢
建附圖Ｆ所示之運動場放置運動遊樂設施，經營大陳幼稚園等情，為上訴人所不爭，
有土地、建物登記簿謄本可稽，並經履勘屬實。茲上訴人以其占有系爭土地係本於兩
造間之使用借貸關係，被上訴人則否認之，兩造情詞各執。經查：(一)被上訴人所屬聯
勤台北地區軍眷業務管理處於四十九年十二月二十日致大陳幼稚園之︵四九︶有行吏
︵輔︶字第一六一八號令雖載：「依陸軍第五○三一營產管理所副函開︵正本致國有
財產局台灣北區辦事︶﹃查大陳幼稚園所用土地係六張犁三三、三五地號國有土地面
積一二八甲，已奉行政院台四九字第○七七八號令附發第一○三號案軍用土地處理通
知單核定由本所撥用應請勿處理﹄等情」，惟國防部總政治作戰部四十七年五月十二
日︵四七︶擇握部第一二四四號函載：「奉交下聯勤總部︵四七︶擇援智字第三一七
號呈，為該部所屬台北六張犁大陳幼稚園址之營地已奉令撥充訓練基地，該園應即遷
讓，惟該園現收讀附近軍人子女二○○餘名，為免影響兒童學業暨謀求軍眷福利計，
請准就原址附近指撥營︵公︶地三○○坪左右以利該園拆遷重建等情」，依此函示，
係被上訴人函請陸軍指撥土地三百坪供其所屬大陳幼稚園拆遷之用，彼時之大陳幼稚
園屬聯勤台北地區軍眷業務管理處列管，因拆遷而由被上訴人向系爭土地管理機關洽
借，此觀陸軍第一營產管理所於四十八年五月出具之土地使用權證明書亦載明：「茲
有聯勤軍眷服務處擬在本市○○○路○段本人所有六張犁段三三地號內面積九七一‧
三九五平方公尺︵參佰坪︶之土地建築永久式幼稚園，業經本人完全認可，茲為申請
營造執照特予證明」，則系爭土地係撥交聯勤台北地區軍眷業務管理處使用，而非上
訴人，是以聯勤台北地區軍眷業務管理處前揭令，僅在於告知大陳幼稚園有關園址所
使用之土地，已由陸軍第五○三一號營產管理所撥用而已，難認系爭土地係管理機關
直接撥交上訴人使用。(二)其次，聯勤台北地區軍眷業務管理處於五十年七月一日移交
﹁台北市軍眷區幼稚園董事會﹂之大陳幼稚園，僅有面積各十二坪之教室二間、面積
二坪之辦公室、一坪之廚房、二坪之廁所各一間及空地一百坪，有交接清冊可考，聯
勤台北地區軍眷服務處於五十七年六月間調查時，大陳幼稚園除移交時原有之建築外
，未增加任何之建築物，亦有聯勤台北地區軍眷服務處函可稽，惟系爭土地有上訴人
興建之系爭建物，並闢建附圖所示Ｆ部分之運動場放置運動遊樂設施，顯非聯勤台北
地區軍眷業務管理處於五十年七月一日移交「台北市軍眷區幼稚園董事會」接辦時之
大陳幼稚園原貌甚明。上訴人雖辯稱：因木造校舍失火焚燬，伊乃於五十六年間出資
委請燕京建築師事務所設計施工，將焚燬部分復原，另於附圖所示Ａ、Ｂ、Ｃ、Ｄ、
Ｅ部分增建校舍，已得系爭土地管理機關同意，且經台北市政府工務局核發營造執照
及使用執照，非違章建築，亦非無權占有云云。然聯勤台北地區軍眷業務管理處與「
台北市軍眷區幼稚園董事會」轉移接辦包括大陳幼稚園而簽訂之系爭協議，已約明「
如必須增︵擴︶建教室或其他教學設施，須事先徵得甲方報奉聯勤總部書面之同意。
」，有系爭協議書足憑，而系爭建物之興︵擴︶建，並未報請被上訴人書面同意，另
觀燕京建築師事務所設計圖所示之建物位置，係附圖所示Ｄ部分之二層樓房，並非原
有建物，上訴人所謂，將失火焚燬部分復原云云，即非可採。又系爭土地上之現有建
物，僅附圖Ｄ所示之鋼筋混凝土造二層樓房於五十九年七月八日完成第一次所有權登
記︵非被上訴人出具土地使用權證明書︶，他部分之建物則未辦理，而上訴人所提系
爭土地原管理機關陸軍第一營產管理所於四十八年五月所出具土地使用權證明書之對
象係聯勤台北地區軍眷業務管理處，並非同意上訴人使用系爭土地；至陸軍第五○三
一營產管理所五十二年四月十四日所出具之另紙土地使用權證明書，其對象雖係大陳
幼稚園，惟准予興建之土地面積僅一○八平方公尺︵三二‧七坪︶而已，亦非同意上
訴人使用系爭土地全部，上訴人興建之系爭建物及闢建附圖所示Ｆ部分之運動場，總
面積高達一○七三平方公尺，上訴人未能提出其他證據，僅執前開陸軍第一營產管理
所及陸軍第五○三一營產管理所出具之土地使用權同意書，辯稱：伊已得系爭土地管
理機關同意云云，即非可採。(三)又幼稚教育法於七十年十一月六日公布施行後，私立
幼稚園如對外募捐或班級數超過五班者，均應設置董事會或辦理財團法人登記，該法
第六條第四款定有明文。是以「台北市軍眷區幼稚園董事會」接辦包含大陳幼稚園在
內之十所幼稚園，自七十三年七月一日起改由各幼稚園自行成立董事會負責接辦，並
辦理交接，為兩造所不爭，「台北市軍眷區幼稚園董事會」與聯勤台北地區軍眷業務
管理處間依系爭協議成立之借用關係，即應由依法設置之大陳幼稚園董事會承受，大
陳幼稚園董事會於七十三年八月八日經台北市政府教育局以北市教三字第四○七五號
函核備在案，「台北市軍眷區幼稚園董事會」因應幼稚教育法公布施行而將大陳幼稚
園移由該園董事會繼續經營，即應由大陳幼稚園繼受系爭協議就系爭土地所成立之借
用關係，成為系爭土地之借用權人。(四)上訴人於系爭土地上興建系爭建物及闢建附圖
所示Ｆ部分之運動場，既未得被上訴人之同意，被上訴人以上訴人未依系爭協議之約
定方法使用系爭土地為由，依民法第四百七十二條第二款前段之規定，於八十七年四
月二十八日以存證信函對上訴人為終止兩造借用系爭土地法律關係之意思表示，並限
期於函到一個月結束園務，返還借用物，於法並無不合；上訴人於同月二十九日收受
該存證信函，兩造就系爭土地借用關係既經終止，上訴人占用系爭土地即無正當權源
，被上訴人請求上訴人將系爭建物拆除，及返還如附圖所示Ａ、Ｂ、Ｃ、Ｄ、Ｅ、Ｆ
部分之土地，即屬有據。(五)無權占有他人土地，可能獲得相當於租金之利益，為社會
通常之觀念；而土地之租金，以不超過土地申報總價額年息百分之十為限，土地法第
一百零五條準用同法第九十七條第一項定有明文；而土地法第九十七條第一項所謂土
地之總價額，依土地法施行法第二十五條之規定，土地價額，依法定地價；而法定地
價，依土地法第一百四十八條規定，係土地所有人依該法之規定所申報之地價，公有
土地則依平均地權條例施行細則︵按原判決誤繕為平均地權條例︶第二十一條規定，
則以公告地價為申報地價。系爭土地係國有土地，位於台北市○○街，環境優雅，自
八十六年迄今之公告地價為每平方公尺五萬五千三百三十九元；上訴人共占用一千零
七十三平方公尺從事幼稚教育，因參酌系爭附近繁榮程度及利用情形，以及行政院函
核定國有土地出租基地租金率按照土地申報地價年息百分之五，惟出租基地係供學校
作事業目的使用者，依前述租金額百分之六十計算，即按土地申報地價百分之三之標
準計收國有土地出租之租金等一切情狀，認被上訴人得請求之相當租金損害，以按申
報地價年息百分之三計算，每年一百七十八萬一千一百八十元為適當，被上訴人得請
求上訴人給付相當於租金之損害金三百四十八萬九千一百六十一元，及自八十九年五
月十六日起至交還土地日止按月給付損害金十四萬八千四百三十二元等詞，為其判斷
之基礎。
查上訴人所經營之大陳幼稚園原屬聯勤台北地區軍眷業務管理處列管，於五十年七月
一日移交「台北市軍眷區幼稚園董事會」，而先前陸軍第一營產管理所於四十八年五
月出具之土地使用權證明書，載明：「茲有聯勤軍眷服務處擬在本市○○○路○段本
人所有六張犁段三三地號內面積九七一‧三九五平方公尺︵參佰坪︶之土地建築永久
式幼稚園，業經本人完全認可，茲為申請營造執照特予證明」，將系爭土地撥交聯勤
台北地區軍眷業務管理處使用，為原審確定之事實。如此，所謂永久式幼稚園係何指
？是否包括土地上一切建築物？大陳幼稚園於移交「台北市軍眷區幼稚園董事會」前
，是否即依聯勤台北地區軍眷業務管理處列管而使用系爭土地，而得以在系爭土地上
興建永久式幼稚園之教室、房舍及其他設施？倘是，其彼此間之關係如何？大陳幼稚
園既由聯勤台北地區軍眷業務管理處移交「台北市軍眷區幼稚園董事會」，何以陸軍
第五○三一營產管理所於五十二年四月十四日出具土地使用權證明書，此證明書出具
之對象係上訴人而非「台北市軍眷區幼稚園董事會」？是否系爭協議訂定後，上訴人
仍得興建永久式幼稚園？再上訴人於系爭土地上營建房屋、運動場，是否即為興建永
久式幼稚園行為？原審就上訴人與被上訴人所屬聯勤台北地區軍眷業務管理處原先之
關係，未予究明，而依系爭協議謂聯勤台北地區軍眷業務管理處與「台北市軍眷區幼
稚園董事會」成立之系爭土地「借用關係」，由上訴人承受，並以上訴人未依系爭協
議使用系爭土地，而為不利於上訴人之論斷，尚嫌速斷。本件事實既仍不明，本院自
無從為法律上之判斷，應認有廢棄發回之原因。上訴論旨，指摘原判決不當，求予廢
棄，非無理由。
據上論結，本件上訴為有理由，依民事訴訟法第四百七十七條第一項、第四百七十八
條第一項，判決如主文。
中      華      民      國    九十二    年      四      月     十八     日
                              最高法院民事第六庭
                                  審判長法官  吳  正  一
                                        法官  劉  福  來
                                        法官  鄭  玉  山
                                        法官  黃  義  豐
                                        法官  劉  福  聲
      右正本證明與原本無異
                                              書  記  官
中      華      民      國    九十二    年      五      月       七     日


司法院資訊處製作；財團法人民間司法改革基金會備份。
